# Нормальное распределение {#stats-norm}

```{r opts, echo=FALSE, eval=TRUE}
knitr::opts_chunk$set(echo = FALSE, eval = TRUE, warning = FALSE, message = FALSE, error = FALSE)
```

```{r}
library(tidyverse)
theme_set(theme_bw())
theme_update(legend.position = "bottom")
```

:::{.intro}
Итак, мы научились описывать эмпирическое распределение переменных --- то есть распределение, которое получено на выборке. Но ведь в генеральной совокупности наши переменные тоже каким-то образом распределены. Уделим внимание и этому вопросу.
:::

## Распределение признаков в генеральной совокупности {#norm-popdist}

--- Можем ли мы знать наверняка, как распределен признак в генеральной совокупности? <br>
--- Нет. <br> Однако мы можем предполагать некоторое теоретическое распределение признака.

На основе чего мы можем сделать такое предположение? Конечно же, на основе собранных данных, то есть на основании выборки. Большой выборки. Очень большой выборки. Большого количества очень больших выборок.

На практике мы руководствуемся либо рядом допущений относительно теоретического распределения случайной величины, либо опираемся на математические обоснования формы распределения.

Теоретических распределений существует много. Они различаются по форме, параметрам, которыми они задаются, значениям, которые они могут принимать, величинам, которые ими можно описывать и т. д. Однако есть одно распределение, которое является крайне распространенным и очень широко используемым --- *нормальное распределение*. Его мы и будем рассматривать.

## Нормальное распределение {#norm-normdist}

Тот факт, что некоторая величина распределена согласно закону **нормального распределения (normal distribution)**, записывается следующим образом:

$$
X \thicksim \norm(\mu, \sigma^2)
$$

Здесь $X$ --- некоторая случайная величина (переменная), $\mathcal{N}$ --- обозначение нормального распределения, $\mu$ и $\sigma^2$ --- параметры нормального распределения.

### Параметры нормального распределения {#norm-normdist-params}

Итак, в скобках указаны параметры распределения --- как можно видеть, их всего два. На самом деле, мы их уже хорошо знаем:

- $\mu$ --- это не что иное, как среднее,
- $\sigma^2$ --- дисперсия.

Эти два параметра входят в формулу, описывающую график функции плотности вероятности нормального распределения (@eq-norm-pdf) и могут быть отображены на графике (@fig-normdist-pdf).

$$
f_{\norm(\mu, \sigma^2)}(x) = \frac{1}{\sigma \sqrt{2\pi}} e ^{- \frac{(x-\mu)^2}{2 \sigma^2}}, \quad x \in \mathbb{R}, \, \mu \in \mathbb{R}, \, \sigma \in \mathbb{R}_{>0}
$${#eq-norm-pdf}

:::{#fig-normdist-pdf}
```{r}
ggplot() +
  geom_function(fun = dnorm, linewidth = 1) +
  scale_x_continuous(breaks = -4:4,
                     limits = c(-4, 4),
                     labels = c("",
                                "μ-3σ",
                                "μ-2σ",
                                "μ-σ",
                                "μ",
                                "μ+σ",
                                "μ+2σ",
                                "μ+3σ",
                                "")) +
  labs(x = "Значение", y = "Плотность вероятности")
```

Общий вид нормального распределения
:::


:::{.callout-note #nte-normdist title="История нормального распределения"}

ПЕРЕПИСАТЬ!!!!!!!!

- Его очень давно знают. Карл Фридрих Гаусс (1777–1855) исчерпывающе его исследовал, и теперь про это распределение известно всё. И ещё чуть более.
- Ряд статистических методов, называемых параметрическими, ~~требуют~~, чтобы распределение изучаемых переменных подчинялось нормальному закону.
    - Сейчас, строго говоря, это уже не совсем так. Появляются новые исследования и симуляции, показывающие, что это далеко не ключевое требование.
- С помощью нормального распределения определяют статистические нормы. Например, в образовательном тестировании, психодиагностике и иногда клинической практике.
- На основании нормального распределения рассчитывается стандартная ошибка среднего --- важная оценка в статистике.
- На основании нормального распределения, а точнее --- стандартной ошибки --- рассчитываются доверительные интервалы среднего --- одна из ключевых оценок в статистике.

:::


### Форма нормального распределения и параметры {#norm-normdist-shape}

Очевидно, что раз у распределения есть какие-то параметры, значит они каким-то образом на него влияют. Не менее очевидно, что среднее $\mu$ будет задавать положение центра колокола на оси $x$, а дисперсия $\sigma^2$ --- ширину колокола. Ниже представлены несколько нормальных распределений c различными параметрами:

:::{#fig-normdist-params}
```{r}
tibble(
  x = seq(-10, 10, .05),
  "N(0, 1)" = dnorm(x, mean = 0, sd = 1),
  "N(−0.5, 0.25)" = dnorm(x, mean = -.5, sd = .5),
  "N(0, 2.25)" = dnorm(x, mean = 0, sd = 1.5),
  "N(1, 1)" = dnorm(x, mean = 1, sd = 1),
  "N(2, 4)" = dnorm(x, mean = 2, sd = 2)
) %>% 
  pivot_longer(cols = -x) %>% 
  ggplot(aes(x, value, color = name)) +
  geom_line(linewidth = 1) +
  scale_color_manual(values = c('salmon3', 
                                'royalblue3',
                                'tan3',
                                'purple2',
                                'seagreen3')) +
  labs(x = "Значение", y = "Плотность вероятности",
       color = "Параметры")
```

Вид функции плотности нормального распределения при различных параметрах
:::



